臺灣高等法院臺中分院刑事判決　　　　　　　　九十一年度上訴字第一二五號
　　上　訴　人　甲○○
　　即　被　告
　　　　　　　　乙○○
　　共　　　同　劉叡輝
　　選任辯護人
右上訴人等因違反森林法案件，不服臺灣台中地方法院九十年度訴字第一八六八號中
華民國九十一年五月三日第一審判決（起訴案號：臺灣台中地方法院檢察署九十年度
偵字第一二一０四號），提起上訴，本院判決如左：
      主  文
上訴駁回。
      事  實
一、甲○○於臺中縣和平鄉○○○路四十二公里處附近，屬行政院農業委員會林務局
    東勢林區管理處（下稱東勢林區管理處）麗陽工作站管轄之八仙山事業區九七林
    班保安林地，從事道路清除工作，得知該處有因九二一地震而滑落路邊之臺灣櫸
    木二支、肖楠木四支，山場價值新臺幣十八萬三千四百六十四元，竟意圖為自己
    不法之所有，於民國九十年六月底，以電鋸將前開木材鋸斷成適於運送之長度後
    ，置於路邊護欄外而竊取之，並置於自己實力支配之下伺機載運。乙○○明知前
    開經過切割之木材，係甲○○行竊所得之贓物，竟於同年七月八日下午二時許，
    同意以八千元之代價，駕駛車號ＱＵ－三Ｏ八號營業大貨車，至前開地點搬運甲
    ○○竊得之木材，甲○○則有為搬運贓物，使用車輛之情形。嗣於同年月九日凌
    晨三時五分許，乙○○駕駛前開營業大貨車載運前開木材，行經臺中縣和平鄉○
    ○○路三十三公里處時，為警當場查獲，並扣得臺灣櫸木二支、肖楠木四支（均
    已發還東勢林區管理處麗陽工作站），因而查悉上情。
二、案經臺中縣警察局和平分局報告臺灣臺中地方法院檢察署檢察官偵查起訴。
    理  由
一、右揭事實，業據上訴人即被告  (以下簡稱被告)甲○○、乙○○於原審及本院時
    坦承不諱，核與證人即東勢林區管理處麗陽工作站技術士羅鎮城證述情節相符，
    並有贓物認領保管單一張、現場照片二張附卷可稽。雖被告甲○○於本院否認知
    悉該等被查扣之滑落木載走是違法的，辯稱因見該等滑落木經過一、二個月沒有
    處理，而家因地震受損，乃僱請乙○○載運下山使用；辯護人亦為被告等辯護稱
    該等滑落木因地震之偶然因素致滑落至公路上，而該公路之主管機關為公路局工
    務段，故該滑落木顯已逸出該林務主管機關持有狀態，應屬於刑法第三百三十七
    條所謂之「離本人所持有之物」，從而，被告甲○○予以撿拾，縱有不法所有之
    意思，亦僅成立該條之侵占罪，被告乙○○受僱搬運，亦僅成立刑法第三百四十
    九條第二項之搬運贓物罪等語。惟查被告甲○○之前於原審審理時並未否認知悉
    鋸取並載走該等滑落木係違法，且由其上開於本院所辯係經過一、二個月見沒有
    處理，乃將之載走，益徵其應早知該等滑落木並不可隨意撿拾，否則豈須俟一、
    二個月見沒有處理始予載走，況其係受僱於前開林管處附近清除整修因地震遭土
    石或滑落木壅塞之道路，當會被告知滑落木應如何處理，其自更無諉為不知之理
    。又滑落木若沒有妨害到交通或是人民的權益，林務單位就不會處理，若有就會
    處理，處理方式是會估價，如有經濟價值即會僱工取回再標售，若無會燒燬或掩
    埋或載到廢土棄置場處理，滑落木公路局無權處理，僅會將之推到路旁讓它不影
    響道路，會再通知林務單位處理等情，亦據東勢林區管理處職員羅鎮城、劉家雨
分別於本院調查時結證明確在卷  (見本院卷第六十五、六十七頁)，茲本件扣案
    之滑落木既經鑑定其山價總計為新臺幣十八萬三千四百六十四元，足見係具有相
    當經濟價值，且仍屬林務單位管領持有中，並非所謂「離本人所持有之物」，辯
    護人上開辯護尚有誤會。此外，被告甲○○行竊之臺灣櫸木二支、肖楠木四支係
    東勢林區管理處麗陽工作站管轄之八仙山事業區第九七林班保安林地內之滑落木
    ，則有東勢林區管理處森林被害告訴書、八仙山事業區第九七林班被竊取林木位
    置圖及九十年十二月三十一日九十勢政字第九Ｏ三一Ｏ九四一四號函在卷足憑，
    本案事證明確，被告等之犯行洵堪認定。
二、按森林法第五十二條第一項規定竊取森林主、副產物之「竊取」云者，並不以自
    己盜伐為限。而所謂「主產物」，依國有森林產物處分規則第三條第一款之規定
    ，係指生立、枯損、倒伏之竹木及餘留之根株、殘材而言。被告甲○○於東勢林
    區管理處麗陽工作站管轄之八仙山事業區第九七林班保安林地內，竊取因地震而
    滑落之臺灣櫸木二支、肖楠木四支，而有為搬運贓物，使用車輛之情形，核其所
    為，係犯森林法第五十二條第一項第一款、第六款之於保安林竊取森林主產物，
    為搬運贓物，使用車輛罪。次按竊盜罪既遂與未遂之區別，應以所竊之物已否移
    入自己實力支配之下為標準（最高法院十七年上字第五Ｏ九號判例參照），如係
    於他人竊取森林主產物行為既遂後，始參與森林法第五十二條第一項第六款之加
    重條件，應就其行為是否另涉他罪論斷，並無成立竊取森林主產物罪共同正犯之
    餘地。被告甲○○係於九十年六月底，見其工作地區即臺中縣和平鄉○○○路四
    十二公里處附近，屬東勢林區管理處麗陽工作站管轄之八仙山事業區九七林班保
    安林地，有因九二一地震而滑落路邊之臺灣櫸木二支、肖楠木四支，即以電鋸將
    前開木材鋸斷成適於運送之長度後，置於路邊護欄外而竊取之，實已將其竊取之
    前開樹木置於自己實力支配之下（最高法院五十三年臺上字第二一六六號判例、
    八十二年臺上字第二四六四號判決參照）。被告乙○○既係在被告甲○○竊取森
    林主產物之行為既遂後，始同意被告甲○○以八千元之代價，駕駛車號ＱＵ－三
    Ｏ八號營業大貨車，至前開地點搬運甲○○竊得之木材，核其所為，係犯刑法第
    三百四十九條第二項之搬運贓物罪。公訴意旨認被告甲○○所為，係犯森林法第
    五十二條第一項第四款之結夥二人以上或僱使他人竊取森林主產物罪，然被告甲
    ○○係於保安林內竊取森林主產物行為既遂後，始僱用被告乙○○搬運贓物，已
    如前述，被告甲○○雖有為搬運贓物，使用車輛之情形，但並無與被告乙○○共
    犯竊取森林主產物罪或僱使被告乙○○犯之，是公訴意旨容有未洽，然起訴之基
    本社會事實相同，爰依法變更檢察官所引應適用之法條。又被告乙○○於被告甲
    ○○竊取森林主產物行為既遂後，始為其搬運贓物，業如前述，有關搬運贓物部
    分，既經公訴人於犯罪事實內載明，顯已經公訴人提起公訴，公訴人雖誤引法條
    為森林法第五十二條第一項第六款，自得由本院依公訴人所起訴之犯罪事實，依
    法爰引刑法第三百四十九條第二項加以審判，尚無變更起訴法條之情形，併予說
    明。原審以被告等罪証明確，適用上開森林法第五十二條第一項第一款、第六款
    ，刑法第十一條前段、第三百四十九條第二項、第四十二條第三項，罰金罰鍰提
    高標準條例第一條前段、第二條等規定，並審酌被告甲○○、乙○○之品行、被
    告甲○○因貪圖不法利益而竊取山價高達新臺幣十八萬三千四百六十四元之森林
    主產物，臺灣櫸木、肖楠木，動機可議，然該樹木係屬地震後之滑落木，本已無
    固著土壤及涵養水源之功效，與盜伐者嚴重破壞林相，戕害國土保安之情形容有
    不同，被告乙○○明知被告盜取森林主產物，猶為之搬運贓物，助長偷盜之風，
    並斟酌被告等犯後均坦承犯行之態度等一切情狀，分別量處被告甲○○有期徒刑
    拾月，併科罰金拾捌萬仟肆佰陸拾伍元，量處被告乙○○有期徒刑八月，並就
    被告甲○○併科罰金部分，諭知易服勞役之折算標準，以示懲儆。又按森林法第
    五十二條竊取森林主、副產物罪，其法定刑為六月以上五年以下有期徒刑，併科
    贓額二倍以上五倍以下罰金；其贓額之計算，應以主、副產物山價為準，並不以
    交易價格之「市價」為準。又上開規定之併科罰金，係指中央銀行發行之通用國
    幣而言，而法院裁判時現行法規所定之貨幣單位仍為銀元者，適用該法規定以銀
    元為單位。被告甲○○竊取臺灣櫸木、肖楠木之山價總計為新臺幣十八萬三千四
    百六十四元，有東勢林區管理處之森林災害報告表附卷可稽，折合銀元為六萬一
    千一百五十五元（元以下四捨五入），因予併科罰金為贓額之三倍，即銀元十八
    萬三千四百六十五元。復以電鋸一把，雖為被告甲○○供前開竊取森林主產物所
    用之物，然被告甲○○堅詞否認為其所有，亦查無積極證據證明為被告甲○○所
    有，爰不為沒收之諭知。其認事用法，核無違誤，量刑亦屬妥適。被告二人上訴
    意旨仍執陳詞，或否認知悉違法或以原審量刑過重否認右揭犯行而指摘原判決不
    當，經核非有理由，應予駁回。
三、至原審法院檢察署檢察官向本院聲請併案意旨略以（該署九十一年度偵字第一一
    四六三號、九十年度偵字第一五九四四號）：被告乙○○基於同一意圖為自己不
    法所有之概括犯意，又於九十年九月三日上午六時十五分許，與巫峰洲基於竊盜
    之犯意聯絡，在臺中縣和平鄉○○路○段烏石坑溪唐山寮吊橋下方，共同竊取森
    林主產物紅檜二支，得手後由被告乙○○駕駛車號ＱＵ－三Ｏ八號營業大貨車載
    離現場，嗣因前開大貨車行經烏石坑溪與大安溪口，車輪深陷沙洲，始為警方當
    場查獲，因認被告另涉有森林法第五十二條第一項第六款之罪嫌，並與前開起訴
    部分有連續犯裁判上一罪關係而移送併案審理。訊據被告乙○○矢口否認有為右
    揭犯行，辯稱：係受僱於巫峰洲至前開地點撈取並載運漂流木，並不知有違法之
    情形等語。經查本併辦案件扣案之松木二支，其撈取地點為烏石坑溪河床，屬東
    勢林區管理處管轄之大安溪事業區第一一七林班之範圍內，為漂流木等情，有東
    勢林區管理處九十一年四月十五日九十一勢政字第Ｚ○○○○○○○○○號函附
    於原審卷可稽，並經證人即當時承管該區之上開林管處之人員劉家雨於本院調查
    時到庭結證屬實。然漂流木仍屬國有林產物，依九十年十二月十四日修正前之國
    有林林產物處分規則第十四條規定，國有林竹木漂流至國有林區域外時，人民、
    機關或團體得向當地直轄市或縣（市）主管機關申請打撈。九十年十二月十四日
    修正後之國有林林產物處分規則第十四條亦規定，林產物有打撈漂流竹木之情形
    ，得由管理經營機關專案核准採取。俱見漂流木並非無主物，況前開撈取地點仍
    屬東勢林區管理處之管轄支配範圍內，苟擅取之，仍成立竊盜，是併案部分，被
    告容另涉有森林法第五十二條第一項第六款之罪嫌，然本案部分被告係犯刑法第
    三百四十九條第二項之搬運贓物罪，已如前述，則併案部分縱成立前開罪嫌，亦
    與本案部分無連續犯裁判上一罪關係，無從併案審理，應退回檢察官另為適法之
    處理。
據上論結，應依刑事訴訟法第三百六十八條，判決如主文。
本案經檢察官丙○○到庭執行職務。
中      華      民      國      九十一  年    九      月      十一    日
                                臺灣高等法院臺中分院刑事第七庭
                                      審判長法  官  林  榮  龍
                                            法  官  黃  日  隆
                                            法  官  江  錫  麟
右正本證明與原本無異。
如不服本判決應於收受送達後十日內向本院提出上訴書狀，其未敘述上訴之理由者並
得於提起上訴後十日內向本院補提理由書（均須按他造當事人之人數附繕本）。
                                            書記官  陳  美  利
中      華      民      國      九十一  年      九      月      十二    日
附錄本案論罪科刑法條全文：
森林法第五十二條
竊取森林主、副產物而有左列情形之一者，處六月以上五年以下有期徒刑，併科贓額
二倍以上五倍以下罰金：
一  於保安林犯之者。
二  依機關之委託或其他契約，有保護森林義務之人犯之者。
三  於行使林產採取權時犯之者。
四  結夥二人以上或僱使他人犯之者。
五  以贓物為原料，製造木炭、松節油、其他物品或培植菇類者。
六  為搬運贓物，使用牲口、船舶、車輛，或有搬運造材之設備者。
七  掘採、毀壞、燒燬或隱蔽根株，以圖罪跡之湮滅者。
八  以贓物燃料，使用於礦物之採取，精製石灰、磚瓦或其他物品之製造
    者。
前項未遂犯罰之。
第一項第五款所製物品，以贓物論，沒收之。
                                                                        Ａ
